【裁判字號】    99,選訴,2
【裁判日期】    990811
【裁判案由】    賄選
【裁判全文】
臺灣屏東地方法院刑事判決               99年度選訴字第2號
公  訴  人  臺灣屏東地方法院檢察署檢察官
被      告  甲○○
指定辯護人  本院公設辯護人  乙○○
以上被告因賄選案件，經檢察官提起公訴（98年度選偵字第89號
、第97號）本院判決如下：
    主  文
甲○○對於有投票權之人，行求賄賂，而約其投票權為一定之行
使，處有期徒刑年貳月，褫奪公權肆年。
    事  實
一、甲○○於屏東縣第17屆縣議員及屏東縣第16屆鄉鎮市長選舉
    時，為求鄉長候選人林勤童、縣議員候選人許馨勻能順利當
    選，於民國98年11月29日或30日上午9 時許，在屏東縣內埔
    鄉○○路2 號丙○○住處對面( 丙○○在該處設攤賣肉粽)
    ，基於對於有投票權人行求賄賂，約其投票權為一定行使之
    犯意，以金錢向有投票權之丙○○行求賄選，要求丙○○於
    98 年12 月5 日鄉長及縣議員選舉投票時，投票給屏東縣內
    埔鄉長候選人2 號林勤童及屏東縣議員第3 選區候選人8 號
    許馨勻，甲○○於行求後欲掏錢交付賄款給丙○○時，遭丙
    ○○拒絕。
二、案經檢察官指揮屏東縣調查站、屏東縣政府警察局內埔分局
    偵辦後，由內埔分局報告臺灣屏東地方法院檢察署偵查起訴
    。
    理  由
壹、證據能力部分：
(一)、按被告以外之人於審判外之言詞或書面陳述，原則上不得作
    為證據，惟若該人於司法警察或司法警察官調查中所為之陳
    述與審判中不符時，其先前之陳述具有較可信之特別情況，
    且為證明犯罪事實存否所必要者，則例外得為證據，刑事訴
    訟法第159 條第1 項及第159 條之2 對此分別定有明文。本
    件證人丙○○於警詢中就被告甲○○所涉行求賄賂之犯行所
    為陳述，與其於本院審理時否認被告甲○○行求賄賂之行為
    ，而稱被告甲○○係「說笑話」、「開玩笑」等語，其陳述
    之細節不同，然本院審酌警詢筆錄作成時，此案甫被查獲，
    證人對司法人員掌握之證據尚不明瞭，且被告亦難有串供機
    會，證人記憶亦較不易受到干擾，警方復無不當取供情形，
    且與其於警詢當日在檢察官偵訊中具結後之證述之內容相符
    ，且其證述亦為證明被告甲○○有無投票行求賄賂犯行所必
    要，故認其於警詢中所為證言具有證據能力。
(二)、按：92年2 月6 日修正公布之刑事訴訟法，為使審判期日之
    訴訟程序能合法、妥適地進行，並使審判筆錄之記載有所憑
    據，杜絕爭議，增訂第四十四條之一第一項「審判期日應全
    程錄音，必要時，並得全程錄影」之規定；另於第一百九十
    六條之一第一項增訂司法警察官、司法警察於調查犯罪情形
    時，得詢問證人，惟第二項規定所逐一列明準用之有關條文
    ，其中第一百條之一及第一百條之二並未在準用之列。本法
    對於證人於審判中為陳述，既增訂應予錄音或錄影，然於檢
    察官訊問證人，及於司法警察官、司法警察詢問證人時，則
    無必須錄音或錄影之明文，此應屬立法上之疏漏。是以，檢
    察官於訊問證人，或司法警察官、司法警察於詢問證人時，
    如仍予以錄音或錄影，自非法所懸禁。倘遇有筆錄與錄音、
    錄影之內容不相符者，宜解為類推適用刑事訴訟法第一百條
    之一第二項之規定，對該不符部分之筆錄，排除其證據能力
    ，但究難僅因檢察官於訊問證人，或司法警察官、司法警察
    於詢問證人時，未全程連續錄音或錄影，即謂其所取得之供
    述筆錄為違背法定程序，或得逕認其為無證據能力（最高法
    院96年度台上字第4922號判決意旨參照）。本件卷宗內並未
    檢附證人丙○○於98年12月2 日警詢及同日檢察官偵訊之錄
    音、錄影光碟，經本院以電話向臺灣屏東地方法院檢察署及
    屏東縣政府警察局內埔分局查詢，均無法尋獲該日之錄音檔
    案，有公務電話紀錄2 紙附審卷可按。然證人丙○○始終未
    曾表示於警詢及檢察官偵訊非出於其自由意識，僅於98年12
    月12日檢察官偵訊時陳稱：我不認識字，我講了寫字的人怎
    麼寫我不知道，我都是這樣講，沒有說謊話等語，並經本院
    勘驗98年12月12日檢察官偵訊筆錄錄影光碟屬實，有勘驗筆
    錄在卷可按（本院卷38頁）。又證人丙○○係客家人，警詢
    筆錄係同為客家籍之屏東縣政府警察局內埔分局小隊長李偉
    豪製作，另檢察官於98年12月2 日訊問證人丙○○時，亦由
    李偉豪具結後擔任通譯。又證人李偉豪於檢察官偵訊中亦結
    證：我是客家人，丙○○由我詢問，證人丙○○說她在對面
    時，甲○○說這次選舉鄉長投二號、議員要投八號，那我拿
    錢給你好不好，她說不要，證人丙○○沒有提到甲○○講這
    些話是跟她開玩笑等語（98年度選他字第269 號卷第81頁）
    。據此，已足以排除警員、檢察官有違法取供之情事，亦徵
    丙○○係基於自由意思而為陳述。且依本院勘驗98年12 月
    12日檢察官偵訊筆錄錄影光碟結果，證人丙○○證稱：（
    問：你說甲○○叫你縣議員要選8 號，鄉長要選2 號，甲○
    ○說要拿錢給你，你說不要，有這回事情嗎？）沒有，他有
    這樣說前十多天，前幾日，他還沒有向我買票，問我說你要
    嗎？我說我不要啊！每天隨時我都有錢，我不要，我做生意
    每天都有錢，我說我不要等語（本院卷第38頁）。於本院審
    理中證人丙○○亦結證：被告有說議員要選八號，鄉長要選
    二號，也有說要拿錢給我，但是被告當時沒有帶錢；（問：
    98年12月2 日為何還特別強調妳知道被告用意是要買票，被
    告拿錢要我支持二號，妳拒絕收，妳曾經拒絕收，這不是開
    玩笑的？）有這樣子說，是說笑的等語（本院卷第27頁）。
    證人丙○○自警詢迄未院審理中，均證述被告有作勢拿錢給
    伊等情，僅係自98年12月12日偵訊起，改稱被告是開玩笑云
    云，綜上各情，殊難謂丙○○警詢、偵訊筆錄之記載與其陳
    述有何不符或不實可言，其供述筆錄自得為證據，具有證據
    能力。
(三)、另按被告以外之人於審判外之陳述，雖不符前4 條之規定，
    而經當事人於審判程序同意作為證據，法院審酌該言詞陳述
    或書面陳述作成時之情況，認為適當者，亦得為證據。當事
    人、代理人或辯護人於法院調查證據時，知有第159 條第1
    項不得為證據之情形，而未於言詞辯論終結前聲明異議者，
    視為有前項之同意，刑事訴訟法第159 條之5 定有明文，本
    件證人丙○○於檢察官偵訊中所為之證述，既未經當事人及
    辯護人於言詞辯論終結前聲明異議或爭執其證據能力，本院
    審酌該陳述作成時之情況，並無何不當之情形，依上開規定
    ，均有證據能力。
貳、實體部分：
一、訊據被告甲○○矢口否認有何行求賄選犯行，辯稱：我沒有
    向丙○○買票，因為她賣早點，我在開玩笑，我說妳要賣票
    ，後來有買早點的人聽到云云。經查：
(一)、前揭事實，業經證人丙○○於警詢中證稱：本次三合一選舉
    只有隔壁對面甲○○告訴我，這次鄉長選舉要投給2 號林勤
    童，縣議員要選給8 號許馨勻，他說現在拿錢給妳，我回應
    說：不要，我拒絕收取。甲○○在98年11月29日或30日早上
    9 點左右( 正確日期我已忘記），地點在我家門口對面，甲
    ○○剛好從他家出來碰到我，甲○○要拿錢給我，但我不要
    。大約十幾天前，這次三合一選舉，向我講有好康的要報給
    我，叫我投給誰等語（警卷第4-7 頁、98年度選他字第269
    號卷第7-10頁）。丙○○於檢察官偵訊中亦結證：甲○○和
    我是對面鄰居，甲○○在98年11月29或30日早上9 點左右，
    在我的家門口，甲○○叫我縣議員要選八號、鄉長要選二號
    ，甲○○說要拿錢給我，我說我不要，我拒絕收取，所以我
    不曉得他要給我多少，（問：甲○○為何要給你錢? ）我知
    道甲○○的用意是要買票，甲○○拿錢的用意是要我支持鄉
    長候選人二號，我拒絕收受，之後甲○○轉而要我支持縣議
    員八號，我沒有收賄等語明確（98年度選他字第269 號卷第
    17-18 頁）。被告於98年12月7 日到案後在警詢中陳稱：當
    時我有向丙○○說你要不要，但我是開玩笑的等語。於檢察
    官偵訊時亦陳稱：我是開玩笑的說『你要嗎? 』，然後她說
    她不要，她怕死了等語（98年度選他字第269 號卷第25頁、
    35 頁 ）。又經本院勘驗98年12月12日檢察官偵訊筆錄影光
    碟結果，證人丙○○於檢察官偵訊時亦證稱：選舉前十多天
    、前幾日，甲○○還沒有向我買票，問我說你要嗎，我說我
    不要，我隨時都有錢，我不要，我做生意每天都有錢，我說
    我不要，…，（問：98年12月2 日檢察官問你時，你說甲○
    ○要拿錢給你，你說不要，當時甲○○有什麼樣的動作，你
    認為他要拿錢給你? ）他沒有拿錢，只有這樣說，說笑話，
    沒有，他只有這樣說，很遠說了他就走了，沒有拿給我，我
    跟他說我不要你的錢，我有做生意，我有錢，多多少少，不
    要他的錢。我說什麼時候我都有錢，我沒有和他拿，我說我
    知道你有錢，我不會向你拿等語，有本院勘驗筆錄可按（本
    院卷第38-39 頁）。證人丙○○於本院審理中亦結證：被告
    有說議員要選八號，鄉長要選二號，也有說要拿錢給我，但
    是被告當時沒有帶錢等語（本院卷第27頁）。互核被告及證
    人丙○○上開之供述，被告確有於98年11月29日或30日上午
    九時許，以金錢向證人丙○○行求，要求其投票權為一定之
    行使，但為證人丙○○拒絕之事實，堪以認定。
(二)、辯護人雖以證人丙○○與被告係對向犯罪之共犯，依刑事訴
    訟法第156 條第2 項規定：被告或共犯之自白，不得作為有
    罪判決之唯一證據，仍應調查其他必要之證據，以察其是否
    與事實相符。立法旨意乃在防範被告或共犯自白之虛擬致與
    真實不符，故對自白在證據上之價值加以限制，明定須藉補
    強證據以擔保其真實性。所謂補強證據，係指除該自白本身
    之外，其他足以證明該自白之犯罪事實確具有相當程度真實
    性之證據而言，雖所補強者，非以事實之全部為必要，但亦
    須因補強證據之質量，與自白之相互利用，足使犯罪事實獲
    得確信者，始足當之。共犯之自白，性質上仍屬被告之自白
    ，縱先後所述內容一致，或經轉換為證人而具結陳述，仍屬
    不利己之陳述範疇，究非自白以外之其他必要證據，自不足
    作為證明其所自白犯罪事實之補強證據等語置辯。惟查，公
    職人員選舉罷免法第九十九條之賄選罪，其行求賄選階段，
    屬行賄者單方意思表示行為，不以相對人允諾為必要，而交
    付賄選階段，則行賄者已實施交付賄賂之行為，一經交付，
    罪即成立，但以收受者已收受，而有其受賄意思者為限（最
    高法院88年度台上字第4799號判決意旨參照）。本件被告於
    向證人丙○○行求賄選，其行求賄選階段，屬行賄者單方意
    思表示行為，不以相對人允諾為必要，非有對向共犯始成立
    犯罪，況被告向丙○○行求賄選時，為丙○○所拒絕，已如
    前述，丙○○自不構成投票受賄罪之共犯，且檢察官亦未認
    丙○○有犯罪嫌疑予以起訴，丙○○自非本件之共犯甚明，
    丙○○前開之證述屬證人之證述，非共犯之自白甚明，丙○
    ○之證詞純係證人之證述，並非共犯之自白，自可採為認定
    事實之證據。
(三)、被告一再以伊係開玩笑等語置辯，然查，被告前於83年間因
    賄選案件，經檢察官以投票行賄罪起訴，經本院於84年12月
    8 日以84年度訴字第297 號刑事判決認定被告係犯投票行賄
    罪，因被告於偵查中自白全部犯行，並因而查獲候選人，判
    處免刑確定，有起訴書、本院84年度訴字第297 號刑事判決
    書影本各1 份附偵卷可按（98年度選他字第269 號卷第
    63-79 頁），並有臺灣高等法院被告前案紀錄表1 份在卷可
    按。另被告於98年2 月間因違反農會法之投票行賄罪，經本
    院於98 年8月21日以98年度簡字第1339號刑事簡易判決判處
    有期徒刑6 月，緩刑2 年，經本院以98年度簡上字第281 號
    刑事判決駁回上訴確定，有刑事判決書、臺灣高等法院被告
    前案紀錄表各1 份在卷可按。被告歷經上開案件之偵審程序
    ，並經判處徒刑、緩刑確定，應深知賄選係犯罪行為，不可
    任意以行求賄選等行為作為開玩笑之素材，況證人丙○○於
    警詢及檢察官初次偵訊時均證稱：甲○○要拿錢給我，但我
    不要，我拒絕收取，我知道甲○○的用意是要買票，甲○○
    拿錢的用意是要我支持鄉長候選人二號，我拒絕收受，之後
    甲○○轉而要求我支持縣議員八號等語（98年度選他字第
    7-10頁、17 -18頁），證人丙○○已明白證述被告拿錢欲向
    其行賄等情，是被告辯稱：伊是開玩笑云云，顯係事後卸責
    之詞，不足採信。雖證人丙○○嗣後於檢察官偵第二次偵訊
    及本院審理中一再強調被告要拿錢給伊是開玩笑、說笑話云
    云。然查，本件於98年12月1 日經秘密證人檢舉查獲，被告
    經檢察官傳喚，均拒不到場，經檢察官簽發拘票命屏東縣政
    府警察局內埔分局派員拘提被告，至98年12月5 日投票日仍
    未拘獲被告，被告乃於98年12月7 日上午前往內埔分局偵查
    隊到案說明，有警詢筆錄、內埔分局98年11月7 日內警偵字
    第09800167 75 號函檢還之檢察官拘票等附卷可按。被告非
    無利用此期間與證人丙○○勾串，致丙○○在98年12月12日
    檢察官偵訊時及本院審理時均一再陳稱被告是開玩笑、說笑
    話等語，證人丙○○此部分之證述顯係事後迴護被告之詞，
    不足採為有利被告之認定。
(四)、綜上所述，本件事證明確，被告行求賄選之犯行，堪以認定
    自應依法論科。
二、核被告甲○○所為，係犯公職人員選舉罷免法第99條第1項
    之對於有投票權之人行求賄賂罪。爰審酌被告甲○○前於84
    年間因賄選案件，經本院判處免刑，於98年間因違反農會法
    之賄選案件經本院判處有期徒刑6 月，緩刑2 年確定，有臺
    灣高等法院被告前案紀錄表1 份附卷可按，明知賄選行為破
    壞民主社會之根本價值，竟為使特定候選人當選，擬以授受
    金錢之方式行求賄選，其行為足以破壞選舉制度之公平性及
    選賢舉才之功能，且事後仍飾詞置辯，毫無悔意，然行求賄
    選對象僅1 人，賄選規模不大等一切情狀，量處如主文所示
    之刑，並依公職人員選舉罷免法第113 條之規定宣告褫奪公
    權4 年。
據上論斷，應依刑事訴訟法第299條第1項前段，公職人員選舉罷
免法第99條第1 項，第113 條第3 項，刑法第11條、第37條第2
項、第3 項，判決如主文。
中    華    民    國    99    年    8     月    11    日
                  刑事第一庭  審判長法  官  潘正屏
                                    法  官  黃紀錄
                                    法  官  涂裕洪
以上正本證明與原本無異。
如不服本判決應於收受本判決送達後10日內向本院提出上訴書狀
，其未敘述上訴理由者，應於上訴期間屆滿後20日內向本院補提
理由書狀（均須按他造當事人之人數附繕本）「切勿逕送上級法
院」
中    華    民    國    99    年    8     月    11    日
                                    書記官  卓春成
附錄論罪科刑法條：
公職人員選舉罷免法第99條第1項
對於有投票權之人，行求期約或交付賄賂或其他不正利益，而約
其不行使投票權或為一定之行使者，處3 年以上10年以下有期徒
刑，得併科新臺幣1 百萬元以上1 千萬元以下罰金。

司法院資訊處製作；財團法人民間司法改革基金會備份。
